臺灣屏東地方法院民事判決　　　　　　109年度簡上字第147號
上　訴　人　黃林淑慧
訴訟代理人　黃聖翔　
視同上訴人　陳柳幸　
　　　　　　陳奕任　
上二人訴訟
代理人　　　陳香君　
　　　　　　尤中瑛律師
複代理人　　郭敏慧律師
被上訴人　　楊丕暄　

訴訟代理人　李宜誼　

上列當事人間請求分割共有物事件，上訴人對於中華民國109 年
9 月2 日本院潮州簡易庭108 年度潮簡字第379 號第一審判決提
起上訴，本院於民國110 年11月17日言詞辯論終結，判決如下：
    主  文
原判決廢棄。
兩造共有坐落屏東縣○○鄉○○段○○○地號面積三三二‧八六
平方公尺土地依下列方法分割：（一）如附圖三所示編號A 部分
面積二二六‧三四平方公尺分歸視同上訴人陳柳幸、陳奕任維持
共有（應有部分各為三十四分之二十、三十四分之十四）。（二
）如附圖三所示編號B 部分面積一○六‧五二平方公尺分歸上訴
人黃林淑慧取得。
第一、二審訴訟費用由兩造按原應有部分比例負擔。
    事  實  及  理  由
壹、程序方面
一、按訴訟繫屬中為訴訟標的之法律關係，雖移轉於第三人，於
    訴訟無影響，民事訴訟法第254 條第1 項定有明文。是在訴
    訟繫屬中，訴訟當事人讓與其實體法上之權利，為求訴訟程
    序之安定，避免增加法院之負擔，並使讓與之對造能保有原
    訴訟遂行之成果，本於當事人恆定主義之原則，該讓與人仍
    為適格之當事人，自可繼續以其本人之名義實施訴訟行為，
    此乃屬於法定訴訟擔當之一種。本件被上訴人於訴訟繫屬中
    之民國110 年1 月21日將其所有坐落屏東縣○○鄉○○段
    000 地號土地（下稱系爭土地）應有部分出售予上訴人黃林
    淑慧，於同年3 月9 日辦畢移轉登記，有土地登記謄本及異
    動索引在卷可稽（見本院卷第139 至147 頁），依首開規定
    ，此實體權利變動於本件訴訟尚無影響。
二、本件被上訴人經合法通知，未於最後言詞辯論期日到場，核
    無民事訴訟法第386 條所列各款情形，爰依上訴人黃林淑慧
    聲請由上訴人一造辯論而為判決。
貳、實體方面
一、被上訴人主張：系爭土地為兩造所共有，應有部分為陳柳幸
    2/5 、陳奕任14/50 、黃林淑慧6/50、被上訴人1/5 ，兩造
    間無因使用目的不能分割之情形，亦無不得分割之約定，惟
    無法協議分割，為此請求裁判分割。關於分割之方法，因系
    爭土地面積僅332.86平方公尺，若依共有人持分比例原物分
    配，實難發揮土地之經濟效益，復參酌系爭土地現況，故請
    求予以變價分割，由需用土地者取得所有權，土地產權歸於
    單純，以利與鄰地整合。若認不應變價分割，按於系爭土地
    上，如原判決附圖二所示編號a 、a1為該地民間信仰之營頭
    公（類似土地公信仰），視同上訴人陳奕任、陳柳幸占有使
    用系爭土地之全部種植蓮霧長達數十年，足證上揭營頭公為
    陳柳幸、陳奕任所同意興建，故應依原判決附圖一方案二之
    方式予以分割，即將編號A 部分分歸陳柳信、陳奕任保持共
    有、編號B 部分分歸被上訴人取得、編號C 部分分歸上訴人
    黃林淑惠取得，較為妥適。並聲明：系爭土地准予裁判分割
    。
二、上訴人黃林淑慧、視同上訴人陳柳幸、陳奕任則以：
（一）陳柳幸、陳奕任：
   1、不同意變價分割，為了保持整塊蓮霧園完整，希望可以由
      陳奕任取得土地全部，其餘共有人分配價金，關於價金部
      分，由法院鑑定。
   2、若採原物分割，因陳柳幸、陳奕任為母子關係，權利範圍
      各為5 分之2 、50分之14，合計為50分之34，已逾系爭土
      地權利範圍1/2 ，願於分割後，仍維持共有。再者，陳奕
      任所有同段335 地號土地緊鄰系爭土地旁，陳柳幸、陳奕
      任亦在該2 筆土地經營農作、種植蓮霧多年，若系爭土地
      以原物分割於各共有人後，陳柳幸、陳奕任自得將分得之
      土地與鄰地335 地號土地合併規劃利用，以收土地最大經
      濟價值，爰請求依附圖一方案一為分割。其次，被上訴人
      於107 年12月22日以「買賣」為登記原因，取得系爭土地
      持分5 分之1 時，位在系爭土地東南角落之民間信仰「營
      頭公」早已存在多年，其難諉為不知，被上訴人之附圖一
      方案二逕將「營頭公」所在土地範圍全數分歸陳柳幸、陳
      奕任取得，顯失公平，且使黃林淑慧分得之土地，位在同
      段335 地號與陳柳幸、陳奕任分得之土地的中間，於陳柳
      幸、陳奕任利用土地特別不利。又被上訴人之方案將編號
      C 部分面積35.41 平方公尺分給黃林淑慧，其土地面寬不
      到2 公尺，縱深長達約22公尺，亦不利土地使用。反觀附
      圖一方案一係將編號D 部分面積37.85 平方公尺仍分歸兩
      造共有，其中包括「營頭公」所在土地範圍約6 平方公尺
      及作為編號B 、C 連通道路使用，且陳柳幸、陳奕任雖無
      利用編號D 部分作為道路之必要，但仍於分割後與其它共
      有人維持共有，當屬公平合理之分割方案。
（二）黃林淑慧未於最後言詞辯論期日到場，依其之前到場陳述
      略以：同意分割，且同意附圖一方案一，土地是從事種子
      教學，故不會有細小不利於利用的問題。
三、原審判決：原審將系爭土地依附圖一方案一所示編號A 部分
    分歸陳柳幸、陳奕任維持共有；編號B 部分分歸被上訴人取
    得；編號C 部分分歸黃林淑慧取得；編號D 部分分歸兩造維
    持共有。黃林淑慧不服提起上訴，上訴意旨略以：伊已買受
    被上訴人之持分，希望單純分割為二筆，請求依照伊所提出
    如附圖三所示方案分割，即編號A 部分分歸陳柳幸、陳奕任
    保持共有，編號B 部分分歸伊取得，營頭公祠雖位於伊分得
    土地，但伊會保留宮廟等語，並聲明：（一）原判決廢棄。
    （二）系爭土地應使用適當方法分割。陳柳幸、陳奕任陳述
    略以：考量營頭公為當地信仰，宜繼續保留，伊2 人亦有意
    維持共有，爰提出分割方案如附圖四所示，即編號C 部分仍
    由伊2 人與黃林淑慧維持共有，分割地界則延伸至土地北側
    ，編號A 部分分歸伊2 人維持共有，編號B 部分分歸黃林淑
    慧取得，此方案可無庸考慮原判決方案之通道部分仍維持共
    有之土地，並使雙方地界均延伸到北側地界，維持公平性，
    又上訴人於原審陳稱土地之後打算做為種子教學使用，分割
    後南側連接道路之寬度均有3 公尺，應足供其通行使用，而
    伊2 人分得部分可與鄰地335 地號土地合併使用，有利大面
    積農業使用，應屬最佳分割方案等語。被上訴人則以：伊持
    分已賣給黃林淑慧，對上訴無意見，同意黃林淑慧所提分割
    方案等語。
四、本院之判斷：
（一）按各共有人，除法令另有規定外，得隨時請求分割共有物
      。但因物之使用目的不能分割或契約訂有不分割之期限者
      ，不在此限。共有物之分割，依共有人協議之方法行之。
      分割之方法不能協議決定，或於協議決定後因消滅時效完
      成經共有人拒絕履行者，法院得因任何共有人之請求，命
      為下列之分配：一、以原物分配於各共有人。但各共有人
      均受原物之分配顯有困難者，得將原物分配於部分共有人
      。二、原物分配顯有困難時，得變賣共有物，以價金分配
      於各共有人；或以原物之一部分分配於各共有人，他部分
      變賣，以價金分配於各共有人。又以原物為分配時，因共
      有人之利益或其他必要情形，得就共有物之一部分仍維持
      共有。民法第823 條第1 項、第824 條第1 、2 、4 項分
      別定有明文。查系爭土地並無不分割之約定，亦無不能分
      割之情形，為兩造所不爭執，則本件以裁判分割系爭土地
      ，自無不合。
（二）次按每宗耕地分割後每人所有面積未達0.25公頃者，不得
      分割；本條例中華民國89年1 月4 日修正施行前之共有耕
      地，得分割為單獨所有，但其分割後之宗數，不得超過共
      有人人數，農業發展條例（下稱農發條例）第16條第1 項
      本文、同條項第4 款、第2 項亦定明文。再按依本條例第
      16條第1 項第4 款規定申辦分割之共有耕地，部分共有人
      於本條例修正後，移轉持分土地，其共有關係未曾終止或
      消滅，且分割後之宗數未超過修正前共有人數者，得申請
      分割；依前項規定申請分割，其共有人人數少於本條例修
      正前共有人數者，分割後之宗數，不得超過申請分割時共
      有人人數，亦經耕地分割執行要點第11條所明定。經查，
      系爭土地經劃為一般農業區農牧用地，屬農發條例第3 條
      所定耕地，於該條例89年1 月4 日修正施行前，為陳柳幸
      、陳奕任、黃林淑慧及訴外人林秀麗所共有，林秀麗應有
      部分於93年1 月20日經以分割繼承為原因登記為訴外人葉
      春宏所有，被上訴人則於108 年1 月8 日向葉春宏購得其
      應有部分，並辦畢登記，嗣再於110 年3 月9 日以買賣為
      原因移轉其應有部分予黃林淑慧並辦畢登記等情，有土地
      登記謄本及異動索引附卷可參（見本院卷第139 至147 頁
      ），是參照前開法令規定，系爭土地修正施行前之共有關
      係仍未終止或消滅，仍得為分割，且最多應可分割為3筆
      ，本件陳柳幸及陳奕任、黃林淑慧各自提出之分割方案僅
      分割為2筆，於法尚無不合。
（三）系爭土地原為兩造所共有，嗣被上訴人將其應有部分出售
      予黃林淑慧後，共有人陳柳幸、陳奕任、黃林淑慧應有部
      分各為2/5 、14/50 、16/50 。而系爭土地現種植蓮霧，
      於如附圖二所示編號a 及a1部分，有田厝村公眾信仰之營
      頭公祠1 座，面積5.91平方公尺。系爭土地西、北邊與陳
      奕任所有同段335 地號相鄰，僅南邊有臨路等情，業經原
      審會同屏東縣東港地政事務所測量員到場勘測屬實，有勘
      驗筆錄、空照圖、現場相片及複丈成果圖、土地登記謄本
      在卷可憑（見原審卷第35、72至75頁、81至83頁、86至88
      頁）。關於系爭土地分割方法，本院審酌：
   1、系爭土地僅有南邊可供出入連通馬路，而陳柳幸、陳奕任
      為母子，並願意就所分得部分維持共有，其2 人應有部分
      折算面積為226.34平方公尺，黃林淑慧應有部分折算面積
      為106.52平方公尺，面積比例約為2 ；1 。
   2、又系爭土地西、北邊緊鄰陳奕任所有同段335 地號土地，
      該筆土地連同系爭土地目前均為陳柳幸、陳奕任在其上種
      植蓮霧農作，其2 人並欲分配在系爭土地西半部，以利與
      同段335 地號土地合併利用等情，為其2 人所自陳，且有
      土地登記謄本、空拍圖在卷可佐（見原審卷第23反面、26
      、27、28、32、39反面、40頁）。
   3、營頭公祠係坐落系爭土地東南角落附近，占地面積5.91平
      方公尺，其東西寬約2.5 公尺，祠堂西界距系爭土地東邊
      地界約0.2 公尺，祠堂前至系爭土地南邊地界，現為供人
      通行之行人通道，此有現場照片、附圖二可參（見原審卷
      第81至82頁），亦即以營頭公祠為主體，東西寬約2.7 公
      尺並向南沿伸至系爭土地南邊地界範圍內之土地均屬該祠
      堂實際占用範圍。
   4、系爭土地僅有南邊可通馬路，依照黃林淑慧所提出如附圖
      三之分割方案，是將包含營頭公祠坐落所在之東邊編號B
      部分土地分歸本人取得，黃林淑慧並表明願承受此不利益
      ，且會保存該公祠之存在，不會拆除，陳柳幸、陳奕任則
      按照其2 人希望分在西邊編號A 部分。又編號B 部分其東
      西寬約6.4 公尺，扣除營頭公祠2.7 公尺寬度，黃林淑慧
      實際可利用、通行至馬路之東西寬度約3.7 公尺，反觀陳
      柳幸、陳奕任所分得編號A 部分，其東西寬約達10.4公尺
      ，兩者比例約2.8 ；1 ，明顯超過前開面積比例，雖陳柳
      幸、陳奕任有部分土地分配在編號B 部分之北側，但此部
      分仍與陳奕任所有同段335 地號土地相連，無礙於兩筆土
      地之整體利用，故經綜合比較上列因素，本院認為黃林淑
      慧所提出附圖三之分割方案較為公平可採。
   5、至陳柳幸、陳奕任提出如附圖四之分割方案，係將營頭公
      祠單獨分割為編號C 部分、面積10.12 平方公尺，由共有
      人維持共有。但該營頭公祠為經附近村民長期供奉始成為
      地方信仰，非共有人共同祖先之墳塋或祠堂，應無單獨分
      割而維持共有之必要，而且若他日該營頭公祠遷移他處，
      編號C 部分土地面積狹小零碎，難於利用，且礙於法令所
      限，亦無再行分割之可能，將來共有人間難免橫生事端，
      再加以黃林淑慧分得編號B 部分南邊供聯絡馬路之出入口
      ，其東西寬度約僅2.8 公尺，陳柳幸、陳奕任分得編號A
      部分南邊東西寬度長約達11.2公尺，為編號B 部分4 倍之
      多，與前開面積比例差距至鉅，是以，該分割方案存在諸
      多問題，且對於黃林淑慧一方甚為不利，難謂公平，本院
      因認該方案並不可採。
五、綜上所述，被上訴人依民法第823 條、第824 條規定，請求
    就系爭土地為分割，應屬有據。至分割方案經斟酌系爭土地
    性質、使用現狀、經濟效用及共有人之意願等情，認為依如
    附圖三所示分割方案分割，較符合系爭土地分割之整體效益
    及共有人全體之利益。原審所為分割方法，尚有未洽，上訴
    意旨指摘原判決不當，求予廢棄改判，為有理由，應由本院
    予以廢棄改判如主文第二項所示。又本件為判決基礎之事實
    已明，兩造其餘攻擊或防禦方法於訴訟結果不生影響，故不
    逐一論述，附此敘明。
六、據上論結，本件上訴為有理由，依民事訴訟法第450 條、第
    第78條、第80條之1 、第85條第1 項但書，判決如主文。
中    華    民    國   110    年    11    月    30    日
                  民事第一庭    審判長法  官  藍家慶
                                      法  官  曾士哲
                                      法  官  楊境碩
正本係照原本作成。
本判決不得上訴。
中    華    民    國   110    年    11    月    30    日
                                      書記官  洪敏芳